【裁判字號】    97,易,893
【裁判日期】    970729
【裁判案由】    偽造文書
【裁判全文】
臺灣臺南地方法院刑事判決               97年度易字第893號
公  訴  人  臺灣臺南地方法院檢察署檢察官
被      告  甲○○
上列被告因偽造文書案件，經檢察官提起公訴（97年度營偵字第
5412號），本院判決如下：
    主  文
甲○○共同行使明知為不實之事項，而使公務員登載於職務上所
掌之公文書，足以生損害於公眾，處有期徒刑貳月，減為有期徒
刑壹月，如易科罰金，均以銀元參佰元即新臺幣玖佰元折算壹日
。
    事  實
一、甲○○透過姓名年籍不詳之成年男子介紹而認識泰國籍男子
    TI NGAKRUH WACHIRA（中文姓名：林忠信，臺灣臺南地方法
    院檢察署檢察官另案偵查）後，明知其與林忠信並無結婚之
    真意，為使林忠信以假結婚之方式入境臺灣並居留台灣，竟
    與林忠信共同基於行使使公務員登載不實之文書之犯意聯絡
    ，由甲○○於民國90年11月8日在泰國與林忠信先辦理假結
    婚，且在當地政府機關辦理相關手續，藉此取得泰國外交部
    於90年11月27日所核發之結婚證書證明文件後，甲○○隨即
    返國，再於90年12月7日持上開泰國外交部所核發之結婚證
    明文件，向臺南縣新化鎮戶政事務所偽以甲○○進與林忠信
    已結婚為由，提出結婚登記之申請，明知此為不實之事項，
    致使承辦之公務員在形式審查後，不知有偽，而在其職務上
    所掌管之公文書即甲○○之戶籍謄本上登載「民國90年11月
    8日與泰國人林忠信（中文）MR.WACHIRA.TI-NGAKRUE（外文
    ）結婚」、「甲○○配偶林忠信」等不實事項，足以生損害
    於戶政機關對於婚姻登記事項管理之正確性。甲○○與林忠
    信並持上開登載不實之戶籍謄本以依親為由向台南市警察局
    申請核發予林忠信中華民國外僑居留證，台南市警察局因而
    核發予林忠信中華民國外僑居留證，足生損害於警察機關對
    外僑居留管理之正確性，林忠信遂得於90年12月22日入境台
    灣並居留台灣，林忠信嗣後即前往臺北縣板橋市、桃園縣南
    崁市、新竹縣竹北市等處工作。嗣林忠信於96年12月25日下
    午3時許，前往內政部入出國及移民署辦理加簽，經該內政
    部入出國及移民署人員察覺有異，報警查獲。
二、案經台南市警察局第五分局報告臺灣臺南地方法院檢察署檢
    察官偵查起訴。
    理  由
一、訊據被告固不否認於90年11月8日與林忠信在泰國結婚，藉
    此取得泰國外交部於90年11月27日所核發之結婚證書證明文
    件後，並於90年12月7日持該結婚證書證明文件向臺南縣新
    化鎮戶政事務所申請結婚登記，致使承辦之公務員在其戶籍
    謄本上登載「民國90年11月8日與泰國人林忠信（中文）
    MR.WACHIRA.TI-NGAKRUE（外文）結婚」、「甲○○配偶林
    忠信」等事項，甲○○與林忠信並持上開登載不實之戶籍謄
    本以依親為由向台南市警察局申請核發予林忠信中華民國外
    僑居留證，台南市警察局因而核發予林忠信中華民國外僑居
    留證，林忠信並於90年12月22日入境臺灣等情，惟矢口否認
    有何行使偽造文書等犯行，辯稱：其與林忠信係真的結婚，
    其與林忠信係交往一年才結婚云云。經查：
  (一)被告甲○○於90年11月8日與林忠信在泰國結婚，藉此取得
    泰國外交部於90年11月27日所核發之結婚證書證明文件後，
    並於90年12月7日持該結婚證書證明文件向臺南縣新化鎮戶
    政事務所申請結婚登記，致使承辦之公務員在其戶籍謄本上
    登載「民國90年11月8日與泰國人林忠信（中文）
    MR.WACHIRA.TI-NGAKRUE（外文）結婚」、「甲○○配偶林
    忠信」等事項，甲○○與林忠信並持上開登載不實之戶籍謄
    本以依親為由向台南市警察局申請核發予林忠信中華民國外
    僑居留證，台南市警察局因而核發予林忠信中華民國外僑居
    留證，林忠信並於90年12月22日入境臺灣等情，業據被告供
    述在卷，核與證人即共同正犯林忠信於警詢中所為之證述相
    符，且有結婚證書證明文件、入出國日期證明書、林忠信之
    中華民國外僑居留證、外僑居留資料查詢─明細內容顯示畫
    面、內政部警政署外僑出入境資料處理系統查詢資料、法務
    部-外勞動態資訊連結作業、法務部-入出境資訊連結作業、
    機車行駛執照、個人戶籍資料查詢結果等各一份在卷可參，
    是此部分之事實堪以認定。
  (二)準此，本件之爭點在於被告於90年12月7日持泰國外交部所
    核發之結婚證書證明文件向臺南縣新化鎮戶政事務所申請結
    婚登記，致使承辦之公務員在其戶籍謄本上登載「民國90年
    11月8日與泰國人林忠信（中文）MR.WACHIRA.TI-NGAKRUE
    （外文）結婚」、「甲○○配偶林忠信」等事項是否為虛偽
    不實之事項。經查：
    1.證人即共同正犯林忠信於警詢時證稱：「（你如何與甲○
      ○辦理結婚？如何認識？）經由泰國仲介介紹認識後辦理
      結婚的」、「（請詳述你辦理結婚經過？）甲○○於90年
      12 月份（應為90年11月份）到泰國後，便持相關結婚文
      件和我到外交部辦理結婚登記，當時沒有辦理婚宴，我付
      給仲介30萬泰銖」、「（甲○○到泰國幾次後才與你辦理
      結婚?）甲○○到泰國一次」、「（甲○○到泰國與你結
      婚共住幾天? 費用何人支付？住哪裡？）2個星期，費用
      由仲介支付，都住在旅社」、「（你何時來台？）90年11
      月22日台來台（應為90年12月22日）」、「（你在台灣如
      何與甲○○辦理結婚登記？）都由仲介幫我安排並帶我到
      台北外交單位辦理登記」、「（你對甲○○基本資料是否
      清楚？）不知道」、「（你與甲○○辦理結婚共需支付多
      少？支付給何人？我付了30萬泰銖給仲介，我忘了該仲介
      叫什麼名字」、「（你與甲○○結婚後是否居住在一起？
      ）都沒有住在一起」、「（甲○○與你結婚有沒收聘金或
      禮金？）沒有」、「（你以前是否曾經到過台灣工作？）
      有來過台灣3次，工作過6年」、「（你與甲○○是否真有
      結婚之意思？）沒有」、「（你自90年12月7日辦理結婚
      迄今有無履行同居義務？）沒有」、「（你在泰國有無結
      婚？有無小孩？）有結過婚但離婚了，有一個小孩」、「
      （你是否為了來台灣工作才和甲○○辦理假結婚的？）是
      的」、「（你自結婚到現在工作所得有無拿給甲○○家用
      過？）沒有」、「（你與甲○○結婚到現在都居住在何處
      ？）我住過很多地方（板橋、南崁、竹北），甲○○都住
      台南」、「（甲○○與你辦理居留延期加簽，你是否需要
      付錢給她？共付幾次？）辦理居留加簽1次給甲○○3萬元
      ，我付了1次」等語（見警卷頁7-9）。
    2.被告於警詢時供稱：「（林忠信為何沒有到庭？）他在96
      年12月17日辦理離婚之後，他就沒有與我聯絡，我不知道
      他的去向」、「（為何會離婚？）那天我們去辦理居留證
      ，就被警察請去做完筆錄，他說他很累，他想回泰國」、
      「（請詳述你辦理結婚經過？）我經由同事泰國人介紹認
      識林忠信，認識後約1年我們就結婚」、「（你前往泰國
      幾次才辦理結婚？住了幾天？都住在哪裡？）一次就辦理
      結婚，約2個星期，有時住林忠信家中，有時住在飯店」
      、「（你與林忠信在泰國辦理結婚有無公開宴請？）有，
      辦2桌請他的親朋好友」、「（你與林忠信辦理結婚有無
      收聘金或禮金？）沒有」、「（你們結婚後林忠信居住在
      何處? 現在是否居住在一起？）都和我住在一起」、「（
      你自90年11月8日辦理結婚迄今有無履行同居義務？）有
      」、「（為何林忠信稱你到泰國辦理結婚期間，2個星期
      都住在旅館未住在他家？）我住在他家，他會帶我出去玩
      有時會住在旅館」、「（為何林忠信稱結婚至今均未和你
      居住在一起，亦沒有履行同居義務？且都住在北部，你都
      住在臺南？）有住在一起，他人都住台南，有時會到北部
      找朋友」、「（林忠信結婚前有沒有來台灣工作過？）沒
      有」、「（為何林忠信稱他來台灣工作過6年？）沒有，
      他跟我結婚6年」、「（林忠信與你結婚至今有無拿錢給
      你家用過？）很少，因為他在這邊沒什麼工作」、「（林
      忠信工作每個月薪資多少？何種工作？工作地點？老闆為
      何？）他現在沒工作」、「（林忠信沒工作如何生活？）
      我會叫他到我店裡幫忙」云云（見警卷頁2-5）；又於偵
      查時供稱：「（你與林忠信交往多久？）交往一年才結婚
      」、「（你到泰國幾次?）一次」、「（那要如何交往一
      年？）林忠信曾經在89年間來過台灣」、「（你去泰國多
      久？2個星期）、「（你住哪裡？）住飯店」、「（結婚
      有無請客？）在泰國有請2桌，但在台灣沒有請客」、「
      （你們有無住在一起？）他到台灣都與我住在一起」、「
      （林忠信在哪裡工作？）新竹縣竹北」、「（他在竹北住
      了多久？）他來台灣6年了，在臺南2年多，竹北2年多」
      、「（你剛剛不是說你們住在一起？）他放假就會回來」
      、「（林忠信幾個兄弟姐妹？）我不知道」、「（你有無
      與林忠信履行同居義務？）有，但是沒有生小孩，因為我
      自己有小孩」云云（見偵查卷頁6-7）；又於本院審理時
      供稱：「（為何現在身分證配偶欄空白？）我先生和我吵
      架，我說我不能和他回去泰國，所以辦離婚了」云云（見
      院卷頁13-14）。
    3.互核參酌被告上開於警詢、偵查及本院審理時所為之供述
      有下列互為矛盾之處，可見其所供要有諸多可疑或不可採
      信之處：
      (1)偵查中供稱其與證人即共同正犯林忠信89年在台灣交往
        ，90年才前往泰國結婚，惟查證人林忠信最早入境台灣
        之時間為90年12月22日，有法務部─入出境資訊連結作
        業1份在卷可參，故被告辯稱其與林忠信係交往一年才
        結婚云云，洵不足採。
      (2)警詢中供稱前往泰國辦理結婚時，有時住林忠信家中，
        有時住飯店，惟於偵查中供稱其均住在飯店，可見其先
        後所為之供述顯相矛盾，是否可信顯有可疑。
      (3)偵查中供稱其在泰國辦理結婚時有辦2 桌宴請證人林忠
        信之親友，惟又於偵查中供稱其不知道證人林忠信有幾
        個兄弟姐妹，顯與一般常情不符，是此部分之供述是否
        可信顯有可疑。
      (4)警詢中供稱證人林忠信於婚後均住在台南，證人林忠信
        在台灣沒工作，證人林忠信會前往被告所經營之店內幫
        忙，惟又於偵查中供稱證人林忠信在新竹縣竹北工作，
        證人林忠信來台灣6年，在台南2年多，在竹北2 年多，
        可見其先後所為之供述顯相矛盾，是否可信顯有可疑。
      (5)警詢中供稱其與證人林忠信離婚之原因係因證人林忠信
        於做完警詢筆錄之後，因很累想回泰國，惟又於本院審
        理時供稱係因其與證人林忠信吵架，其不能與證人林忠
        信回泰國，可見其先後所為之供述顯相矛盾，是否可信
        顯有可疑。
    4.茲互核參酌證人即共同正犯林忠信與被告甲○○分別於警
      詢、偵查及本院審理時所為之證述，按諸證人即共同正犯
      林忠信與被告甲○○間並無仇恨，證人即共同正犯林忠信
      並無挾怨報復之可能，證詞應可採信，另參酌被告於警詢
      、偵查及本院審理時所為之供述有互為矛盾之處，致其所
      為之供述是否可信顯有可疑或不可採信，業如上述，再參
      酌被告於偵查中供稱證人林忠信來台6 年間均與被告同住
      在台南，惟查，證人林忠信之汽車駕駛執照與其所有之車
      號AR8-690 號重型機車之行車執照地址均在台北縣板橋市
      ○○路○段258號，可見被告之供述與一般經驗法則即個人
      行車執照及駕駛執照之地址應與其住所地相符等情不相符
      合，綜上，足以證明被告所為之供述顯係卸責之詞，洵不
      足採。
    5.綜上所查，可見被告甲○○於證人即共同正犯林忠信90年
      12月22日入境臺灣前，確實無與證人即共同正犯林忠信辦
      理真結婚之意思，而僅係為了使證人林忠信得以與其虛偽
      結婚之名義入境臺灣並居留台灣，是其與證人即共同正犯
      林忠信共同在泰國辦理（假）結婚後，再由其向臺南縣新
      化鎮戶政機關辦理之結婚戶籍登記等事項，確係明知不實
      之事項，而共同使公務員登載於職務上所掌之公文書，並
      足以生損害於戶政機關對於戶籍資料管理之正確性，要堪
      認定。甲○○及林忠信並持上開登載不實之戶籍謄本以依
      親為由向台南市警察局申請核發予林忠信中華民國外僑居
      留證，台南市警察局並因而核發中華民國外僑居留證予林
      忠信，已達行使既遂之程度，應可確認。且被告甲○○與
      證人即共同正犯林忠信間，具犯意聯絡及行為分擔，亦無
      疑義。
    6.綜上所述，被告甲○○之犯行，事證明確，應依法論科。
二、論罪科刑：
  (一)按行為後法律有變更者，適用行為時之法律。但行為後之法
    律有利於行為人者，適用最有利於行為人之法律。刑法第2
    條第1 項定有明文。查本件被告行為後，刑法之部分條文，
    已於被告行為後之94年2月2日修正公布，並自95年7月1日生
    效施行，茲就本件所涉及之新舊刑法比較說明如下：
    1.新修正施行後之刑法第28條有關共犯之規定為：「二人以
      上共同實行犯罪之行為者，皆為正犯」，被告行為時之前
      刑法第28條共犯之規定為：「二人以上共同實施犯罪之行
      為者，皆為正犯」，揆諸本條之修正理由係為釐清陰謀共
      同正犯、預備共同正犯是否合乎本條規定之正犯要件。經
      查本件被告既為本件實行犯罪行為之共同正犯，則適用修
      正施行前之刑法第28條規定論以共同正犯，自並無不利於
      被告。
    2.再查，本件被告於行為當時之刑法第41條第1 項前段規定
      ：「犯最重本刑為5年以下有期徒刑以下之刑之罪，而受6
      個月以下有期徒刑或拘役之宣告，因身體、教育、職業、
      家庭之關係或其他正當事由，執行顯有困難者，得以1 元
      以上3元以下折算1日，易科罰金。」又被告行為時之易科
      罰金折算標準，修正前罰金罰鍰提高標準條例第2 條前段
      （現已廢止）規定，就其原定數額提高為100 倍折算1 日
      ，則本件被告行為時之易科罰金折算標準，應以銀元300
      元折算1日，經折算為新台幣後，應以新台幣900元折算為
      1日。惟95年7月1日修正施行之刑法第41條第1項前段則規
      定：「犯最重本刑為5年以下有期徒刑以下之刑之罪，而
      受6 個月以下有期徒刑或拘役之宣告者，得以新台幣1000
      元、2000元或3000元折算1 日，易科罰金。」比較修正前
      後之易科罰金折算標準，以95年7月1日修正施行前之規定
      ，較有利於被告，應依刑法第2條第1項前段，適用修正施
      行前刑法第41條第1項前段之規定，定其折算標準。
  (二)核被告所為，係犯刑法第216條之行使同法第214條使公務員
    登載不實文書罪。其使公務員為不實登載後，復持該登載不
    實之公文書行使，該使公務員登載不實之低度行為為行使之
    高度行為所吸收，不另論罪。又被告與林忠信間有犯意聯絡
    ，及行為分擔，應論以共同正犯。爰審酌被告並無任何刑事
    前科紀錄，素行尚佳，惟其原並無與林忠信結婚之真意，僅
    欲使林忠信以結婚之名義入境臺灣並居留台灣，不僅造成我
    國對於戶政資料管理上之困難及漏洞、並有危害滋擾我國治
    安之虞，以及被告犯罪之動機、目的、手段、犯罪之期間、
    以及犯罪後未能坦承犯行及其他一切情狀，量處如主文所示
    之刑，並依中華民國96年罪犯減刑條例之規定予以減刑後，
    依修正施行前刑法之規定，均諭知如易科罰金之折算標準，
    以資儆懲。
據上論斷，應依刑事訴訟法第299條第1項前段、刑法第2條第1項
前段、第216條、第214條，修正施行前刑法第28條、第41條第1
項前段，廢止前罰金罰鍰提高標準條例第2條，現行法規所定貨
幣單位折算新台幣條例第2條，中華民國96年罪犯減刑條例第2條
第1項第3款、第7條，判決如主文。
本案經檢察官乙○○到庭執行職務。
中    華    民    國    97    年    7    月    29    日
                  刑事第二庭    法  官  蘇義洲
以上正本證明與原本無異。
如不服本判決，應於本判決送達後10日內，向本院提出上訴書狀
，並應敘述具體理由。如未敘述上訴理由者，應於上訴期間屆滿
後20日內向本院補提理由書狀（均須按他造當事人之人數附繕本
）「切勿逕送上級法院」。
                                書記官  張宜柔
中    華    民    國    97    年    7    月    29    日
附錄論罪科刑法條
中華民國刑法第214條
明知為不實之事項，而使公務員登載於職務上所掌之公文書，足
以生損害於公眾或他人者，處3年以下有期徒刑、拘役或5百元以
下罰金。
中華民國刑法第216條
行使第 210 條至第 215 條之文書者，依偽造、變造文書或登載
不實事項或使登載不實事項之規定處斷。


司法院資訊處製作；財團法人民間司法改革基金會備份。
